ACORDAO-COMPLETO-2419648

ACÓRDÃO 12469/2020 ATA 40/2020 - PRIMEIRA CÂMARA

VISTOS, relatados e discutidos estes autos de aposentadoria de Solange Gerardi Leo, inativa do Comando da Marinha;
ACORDAM os Ministros do Tribunal de Contas da União, reunidos em Sessão da 1ª Câmara, com fundamento nos arts. 1º, inciso V, e 39, inciso II, da Lei 8.443/1992 e ante as razões expostas pelo Relator, em:
9.1. considerar ilegal e negar o registro do ato de aposentadoria de Solange Gerardi Leo;
9.2. dispensar a inativa do ressarcimento das quantias indevidamente recebidas de boa-fé, consoante o disposto no Enunciado 106 da Súmula de Jurisprudência do Tribunal;
9.3. determinar ao Ministério da Defesa-Comando da Marinha que:
9.3.1. faça cessar os pagamentos decorrentes do ato impugnado, excluindo dos proventos da inativa a rubrica "16171 DECISAO JUDICIAL TRANS JUG APO", comunicando ao Tribunal, no prazo de 15 (quinze) dias, as providências adotadas, com base no art. 262, caput, do Regimento Interno do Tribunal;
9.3.2. cadastre novo ato, livre da irregularidade apontada, submetendo-o ao Tribunal no prazo de 30 (trinta) dias, com base no art. 262, § 2º, do Regimento Interno do Tribunal;
9.3.3. comunique o teor desta deliberação à interessada, alertando-a de que o efeito suspensivo proveniente da interposição de eventual recurso não a exime da devolução dos valores percebidos indevidamente, após a respectiva notificação, caso o recurso não seja provido;
9.3.4. envie a este Tribunal, no prazo de 30 (trinta) dias, contados da ciência da decisão, os documentos comprobatórios de que a interessada tomou ciência desta deliberação.

Atos de concessão de Aposentadoria.

Primeira Câmara

Comando da Marinha.

3. Interessados/Responsáveis:
3.1. Interessado: Solange Gerardi Leo (XXX.838.137-XX).

13.1. Ministros presentes: Bruno Dantas (na Presidência) e Walton Alencar Rodrigues (Relator).
13.2. Ministros-Substitutos convocados: Augusto Sherman Cavalcanti e André Luís de Carvalho.

WALTON ALENCAR RODRIGUES

Adoto, como relatório, a instrução do auditor (peça 10) , que contou com a anuência do titular da subunidade da Sefip (peça 11) :
"INTRODUÇÃO
1.	Trata-se de ato inicial de concessão de aposentadoria de Solange Gerardi Leo (CPF: XXX.838.137-XX) , ex-servidora do Ministério da Defesa-Comando da Marinha (Vinculador) . 
2.	O ato foi submetido, para fim de registro, à apreciação do Tribunal de Contas da União (TCU) , de acordo com o art. 71, inciso III, da Constituição Federal. O cadastramento e a disponibilização ao TCU ocorreram por intermédio do Sistema de Apreciação e Registro de Atos de Admissão e Concessões, na forma dos arts. 2º, caput e incisos I a VI, e 4º, caput, da Instrução Normativa-TCU 78/2018.
HISTÓRICO
3.	Por meio do Acórdão 1299/2020-TCU-Primeira Câmara (peça 2) , de relatoria do Ministro Benjamin Zymler, o TCU determinou à Sefip proceder ao destaque do ato de concessão de aposentadoria de Solange Gerardi Leo, para que fosse realizada a diligência requerida pelo Ministério Público junto a esta Corte de Contas no sentido de que "seja esclarecida a natureza da parcela judicial constante do contracheque atual da interessada, no valor de R$ 586,81, sendo ainda demonstrada a forma de cálculo da vantagem, além de ser enviada a cópia do provimento judicial que determinou o pagamento em questão".
4.	Esta Unidade Técnica, em cumprimento ao citado Acórdão, encaminhou diligência ao órgão de origem (peça 3) e este, em atendimento à demanda da Sefip, enviou os documentos/esclarecimentos acostados à peça 6.
EXAME TÉCNICO
Da constatação
5.	Do exame contracheque (peça 7) , consignou-se a inclusão indevida nos proventos da ex-servidora da rubrica "16171 DECISAO JUDICIAL TRANS JUG APO", no valor de R$ 586,81, relativa à parcela judicial "12 referências".
Da diligência
6.	Em atendimento à diligência (peça 6) , a Superintendente do Pessoal Civil da Marinha esclareceu que a parcela "DECISÃO JUDICIAL TRANS JUG APO", percebida pela ex-servidora Solange Gerardi Leo, se refere à concessão judicial de reposicionamento na carreira (12 referências) e está calculada conforme provimento judicial que determinou o pagamento em questão, proferido no Mandado de Notificação (Processo: RT 000342/90) , de 17 de novembro de 1994, em anexo, cujo texto determina: "Proceder incorporação do percentual de 60% (12 Referências) aos vencimentos e vantagens...".
Da parcela "DECISAO JUDICIAL TRANS JUG APO - 12 referências"
7.	 A parcela "DECISAO JUDICIAL TRANS JUG APO - 12 referências" representa a concessão judicial de reposicionamento na carreira. Sobre essa rubrica, o fato gerador desse pagamento está extinto, porquanto a inativa estava no final de carreira, não fazendo jus a referências além da última Classe/Padrão da carreira em que se encontrava. Na linha da ilegalidade acerca da percepção dessa vantagem, cito, entre outros, os seguintes precedentes: Acórdão 3255/2009-TCU-Primeira Câmara, de relatoria do Ministro Valmir Campelo; 1.178/2011-TCU-1ª Câmara, de relatoria do Ministro Weder de Oliveira; e 4.428/2010-2ª Câmara, de relatoria do Ministro Benjamin Zymler.
8.	Assim, o pagamento dessa sentença judicial configura bis in idem, pois desapareceu o motivo gerador da concessão da decisão judicial. Portanto, o pagamento da referida parcela é irregular, devendo ser excluído dos proventos da ex-servidora.
CONCLUSÃO
9.	Em razão do exposto, e tendo em vista as análises realizadas no ato inicial de concessão de aposentadoria de Solange Gerardi Leo, esta Unidade Técnica considera que o ato em tela deve ser considerado ilegal e negado o registro por esta Egrégia Corte, com determinação ao órgão de origem para excluir dos proventos da inativa a rubrica"16171 DECISAO JUDICIAL TRANS JUG APO", no valor de R$ 586,81.
PROPOSTA DE ENCAMINHAMENTO
10.	Ante o exposto, e com base nos arts. 71, inciso III, da Constituição Federal; 1º, inciso V, e 39, inciso II, da Lei 8.443/1992; 260, § 1º, do Regimento Interno do Tribunal de Contas da União, propõe-se:
	a) considerar ILEGAL e recusar o registro do ato inicial de concessão de aposentadoria de Solange Gerardi Leo (CPF: XXX.838.137-XX) ;
	b) dispensar a devolução dos valores indevidamente recebidos até a data da ciência do acórdão que vier a ser prolatado, com base no Enunciado 106 da Súmula da Jurisprudência do TCU;
c) determinar ao Ministério da Defesa-Comando da Marinha (Vinculador) , com base no art. 45 da Lei 8.443/1992, que:
		c.1) faça cessar os pagamentos decorrentes do ato impugnado, excluindo dos proventos da inativa a rubrica "16171 DECISAO JUDICIAL TRANS JUG APO", no valor de R$ 586,81, comunicando ao TCU, no prazo de quinze dias, as providências adotadas, nos termos dos arts. 262, caput, do Regimento Interno do TCU e 8º, caput, da Resolução-TCU 206/2007;
		c.2) cadastre novo ato, livre da irregularidade apontada, submetendo-o ao TCU no prazo de trinta dias, nos termos dos arts. 262, § 2º, do Regimento Interno do TCU e 19, § 3º, da Instrução Normativa-TCU 78/2018;
		c.3) informe à interessada o teor do acórdão que vier a ser prolatado, encaminhando ao TCU, no prazo de trinta dias, comprovante da data de ciência pela interessada, nos termos do art. 4º, § 3º, da Resolução-TCU 170/2004, alertando-a de que o efeito suspensivo proveniente de eventual interposição de recurso junto ao TCU não a exime da devolução dos valores indevidamente percebidos após a notificação, em caso de não provimento desse recurso."
O MPTCU manifestou-se nos seguintes termos a respeito da instrução da Sefip (peça 13) :
	"Em face do que restou apurado nos autos, este representante do Ministério Público de Contas da União anui à proposta da Secretaria de Fiscalização de Pessoal (Sefip) pela ilegalidade e negativa de registro do ato de aposentadoria objeto destes autos (peça 8) , sem prejuízo das considerações a seguir.
2.	Em resposta à diligência realizada pela Unidade Técnica, a Superintendente do Pessoal Civil da Marinha prestou a seguinte informação (peça 6, p. 1) :
Participo que a parcela 'DECISÃO JUDICIAL TRANS JUG APO' se refere à concessão judicial de reposicionamento na carreira, a saber, 12 referências, parcela esta calculada conforme provimento judicial que determinou o pagamento em questão, proferido no Mandado de Notificação (Processo: RT 000342/90) , de 17 de novembro de 1994, anexo, cujo texto determina: "Proceder incorporação do percentual de 60% (12 Referências) aos vencimentos e vantagens...". (Grifos inseridos) .
3.	Observa-se que a referida parcela de decisão judicial consta apenas no contracheque da interessada (peça 7) , mas não no ato em apreço, consoante se vê nas rubricas informadas no ato (peça 8, p. 4) . Isso poderia conduzir a uma proposta de apreciação do ato pela legalidade com determinação ao órgão de origem para adoção das medidas cabíveis para regularização dos pagamentos indevidos, com fundamento no § 2º do art. 6º da Resolução-TCU 206/2007, com redação dada pela Resolução-TCU 237/2010, que assim dispõe:
Os atos que estiverem dando ensejo, no momento de sua apreciação de mérito, a pagamentos irregulares, mas que não apresentem inconsistência ou irregularidade em sua versão submetida ao exame do Tribunal, serão considerados legais, para fins de registro, com determinação ao órgão ou à entidade de origem para que, no prazo de 15 (quinze) dias, adote as medidas cabíveis com vistas à regularização dos pagamentos indevidos constatados na ficha financeira do interessado.
4.	Todavia, observando o contracheque da interessada, relativo ao mês de vigência do ato, dezembro de 2000 (peça 8, p. 1) , a referida parcela já fazia parte da remuneração da inativa (peça 12) . Portanto, ela deveria constar do ato, embora o Controle Interno tenha respondido afirmativamente à pergunta "Os dados apresentados na ficha financeira correspondem fielmente à estrutura remuneratória paga no mês da vigência do ato?" (peça 8, p. 4) .
5.	Ao analisar situação semelhante a destes autos, no âmbito do processo TC Processo 015.540/2018-9, a Primeira Câmara do Tribunal de Contas da União prolatou o Acórdão 3.829/2020. No voto condutor da deliberação, o Ministro Walton Alencar Rodrigues, que também é relator destes autos, entendeu que o órgão omitiu a parcela do ato, uma vez que ela já fazia parte dos proventos quando os atos foram emitidos. Para o relator, essa omissão "indica a existência de informação falsa nos atos concessórios haja vista que o controle interno fez neles constar a informação de que 'os dados informados no ato Sisac (vantagens cadastradas, proporcionalidade, redutor, se for o caso, etc.) refletem fielmente a estrutura remuneratória paga no mês da vigência do ato'." (Grifos do original) .
6.	Naquela oportunidade, o relator consignou que essa falha já foi observada em outros dois processos de sua relatoria, sendo um da Universidade Federal da Bahia (UFBA) e outro da Universidade Federal do Mato Grosso (UFMT) , o que motivou a expedição de determinação à Segecex (no processo da UFBA) para, em conjunto com a Sefip, avaliar a conveniência e oportunidade de realizar auditoria de conformidade quanto ao correto cadastramento de parcelas e vantagens salariais nos atos de aposentadoria emitidos por aquelas entidades.
7.	Desse modo, considerando que o ato de aposentadoria em apreço não reflete a estrutura remuneratória em vigor no momento da inativação, anuímos à proposta da Sefip pela ilegalidade e negativa de registro do ato, além de sugerir que o Tribunal expeça determinação similar à acima consignada, para que a Segecex, em conjunto com a Sefip, avalie a conveniência e oportunidade de realizar ação fiscalizatória quanto ao correto cadastramento de parcelas e vantagens salariais nos atos de aposentadoria emitidos pelo Comando da Marinha."
É o relatório.

não há

Procurador Rodrigo Medeiros de Lima.

PESSOAL. APOSENTADORIA. COMANDO DA MARINHA. PARCELA JUDICIAL RELATIVA A REPOSICIONAMENTO NA CARREIRA. ILEGALIDADE. NEGATIVA DE REGISTRO. DETERMINAÇÕES.

APOSENTADORIA (APOS)

Secretaria de Fiscalização de Pessoal (SEFIP).

Trata-se da apreciação do ato inicial de aposentadoria de Solange Gerardi Leo, ex-servidora do Ministério da Defesa-Comando da Marinha, encaminhado ao Tribunal em 11/12/2018.
A Sefip, ao examinar o contracheque da ex-servidora, identificou a inclusão da rubrica "16171 DECISAO JUDICIAL TRANS JUG APO", no valor de R$ 586,81, relativa à parcela judicial "12 referências".
Segundo esclarecimentos obtidos junto à Superintendência do Pessoal Civil da Marinha, a rubrica se refere à concessão judicial de reposicionamento na carreira (12 referências) e está calculada conforme provimento judicial que determinou o seu pagamento.
Considerando que, no momento da aposentadoria, a servidora já se encontrava na última referência da carreira, a Sefip concluiu que o motivo gerador da concessão da decisão judicial não mais subsistia. Assim, propõe que o ato em apreciação seja considerado ilegal e o seu registro seja negado, com determinação ao órgão de origem para excluir dos proventos da inativa a rubrica "16171 DECISAO JUDICIAL TRANS JUG APO", no valor de R$ 586,81.
O MPTCU concordou com a proposta da Sefip, mas, em adição, propõe que o Tribunal ordene à Segecex que, em conjunto com a Sefip, avalie a conveniência e a oportunidade de realizar ação fiscalizatória quanto ao correto cadastramento de parcelas e vantagens salariais nos atos de aposentadoria emitidos pelo Comando da Marinha.
É que ao examinar o contracheque da ex-servidora, relativo ao mês de vigência do ato, dezembro de 2000, o MPTCU percebeu que a rubrica ilegal já fazia parte da remuneração da inativa e, assim, deveria ter constado do ato de aposentadoria.
Entretanto, o Controle Interno da Marinha (peça 8, p. 4) respondeu afirmativamente que os dados apresentados na ficha financeira da inativa correspondiam fielmente à estrutura remuneratória paga no mês de vigência do ato.
Assim, o MPTCU argumenta que, ao analisar situação semelhante, em processo de minha relatoria, o Tribunal decidiu que a falha mereceria ação de controle para averiguar a conformidade dos cadastramentos de parcelas e vantagens salariais nos atos de aposentadoria emitidos pela Universidade Federal da Bahia (UFBA) e pela Universidade Federal de Mato Grosso (UFMT) .
Feita a apresentação, passo a decidir.
Concordo com a análise e a proposta de encaminhamento elaboradas pela Sefip, as quais incorporo às minhas razões de decidir.
 Conforme assente em diversos julgados do Tribunal (Acórdão 3255/2009-TCU-Primeira Câmara, relator o E. Ministro Weder de Oliveira, 1.178/2011-TCU-1ª Câmara, relator o E. Ministro Valmir Campelo, e 4.428/2010-TCU-2ª Câmara, relator o E. Ministro Benjamin Zymler) , o fato de o servidor se encontrar no final da carreira no momento da aposentadoria faz cessar o motivo gerador de rubrica de concessão judicial com intuito de reposicioná-lo na carreira, tendo em vista que o servidor não faz jus a referências além da última Classe/Padrão da carreira em que se encontra.
Nesses termos, considero ilegal e nego o registro do ato de aposentadoria de Solange Gerardi Leo.
Divirjo, entretanto, da proposta de ordenar à Segecex que realize ação fiscalizatória quanto ao correto cadastramento de parcelas e vantagens salariais nos atos de aposentadoria emitidos pelo Comando da Marinha.
No voto condutor do Acórdão 3829/2020-TCU-Primeira Câmara, expressei minha preocupação com a recorrência das falhas na atuação do Controle Interno no cadastramento dos atos de aposentadoria daquelas entidades:
"A recorrência de tais falhas remete, no mínimo, a fragilidades de controles internos na emissão de atos de pessoal pelos institutos federais de ensino, razão pela qual determinei à Secretaria Geral de Controle Externo (Segecex) que, em conjunto com a Secretaria de Fiscalização de Pessoal, avalie a oportunidade e conveniência de realizar auditoria de conformidade quanto ao correto cadastramento de parcelas e vantagens salariais nos atos de aposentadoria emitidos por essas entidades." (sublinhei) 
Não vejo que esteja caracterizada nestes autos a recorrência de falhas que possa aventar a possibilidade de que os procedimentos de controles internos do cadastramento de parcelas e vantagens salariais nos atos de aposentadoria emitidos pelo Comando da Marinha sejam deficientes.
Os procedimentos de controles internos não são infalíveis, sendo o erro humano uma das principais causas apontadas para o seu não funcionamento absoluto. A falha detectada nos autos não permite a configuração de recorrência que justifique a mobilização da Segecex, em conjunto com a Sefip, para a realização da auditoria de conformidade proposta pelo MPTCU.
Entretanto, a coleta de evidências adicionais que corroborem a ocorrência de falhas recorrentes nos procedimentos de controles internos no cadastramento dos atos de aposentadoria emitidos pelo Comando da Marinha poderá ensejar e justificar futuras ações de controle.
Feitas essas considerações, voto por que o Tribunal de Contas da União aprove o acórdão que ora submeto à apreciação deste colegiado.  
TCU, Sala das Sessões Ministro Luciano Brandão Alves de Souza, em 10 de novembro de 2020.
WALTON ALENCAR RODRIGUES 
Relator